【裁判字號】    97,訴,198
【裁判日期】    970619
【裁判案由】    塗銷所有權移轉登記
【裁判全文】
臺灣板橋地方法院民事判決               97年度訴字第198號
原      告  甲○○
                      5號
被      告  乙○○○
訴訟代理人  丙○○
被      告  丁○○
訴訟代理人  張瑞釗律師
上列當事人間請求塗銷所有權移轉登記事件，經本院於民國97年
5月29日言詞辯論終結，判決如下：
    主  文
原告之訴駁回。
訴訟費用由原告負擔。
    事實及理由
一、程序方面：原告起訴原係主張依民法第244 條第1 項規定撤
    銷被告間之詐害行為，並聲明(一)被告乙○○○與被告丁○○
    間於民國96年7 月12日就坐落臺北縣永和市○○段387 地號
    土地及坐落土地上建物即建號4257號，門牌號碼臺北縣永和
    市○○路104 巷10號3 樓房屋所為之所有權移轉行為應予撤
    銷。(二)被告丁○○於96年7 月18日以贈與為登記原因，就上
    開不動產於臺北縣中和地政事務所所為之所有權移轉登記應
    與塗銷。起訴狀繕本送達被告後，原告於本院97年5 月29日
    言詞辯論期日提出民事追加起訴狀，追加主張依民法第242
    條規定代位被告乙○○○請求被告丁○○塗銷系爭不動產之
    所有權移轉登記，並追加備位聲明：被告丁○○應將同聲明
    (一)所示之土地及建物於96年7 月18日經臺北縣中和地政事務
    所所為之所有權移轉登記塗銷。被告雖表示不同意原告訴之
    追加，然本院認為原告追加之訴尚不甚礙被告之防禦及訴訟
    之終結，依民事訴訟法第255 條第1 項第7 款規定，應予准
    許，先與敘明。
二、原告主張：坐落臺北縣永和市○○段387 地號土地應有部分
    四分之一及土地上建物即建號4257號，門牌號碼臺北縣永和
    市○○路104 巷10號3 樓房屋（下稱系爭不動產）原為訴外
    人游淑卿所有，游淑卿於96年3 月6 日將系爭不動產出售予
    原告，然尚未辦理過戶前即於同年3 月10死亡，被告乙○○○為其唯一繼承人，當然繼承游淑卿對於原告之債務，原告
    對被告乙○○○有請求系爭不動產所有權移轉登記之債權。
    詎被告乙○○○與被告丁○○於96年7 月12日以贈與為原因
    就系爭不動產為所有權移轉行為，使原告之權益受損，爰先
    位主張依民法第244 條第1 項規定訴請撤銷系爭所有權移轉
    行為，被告丁○○並應將系爭所有權移轉登記與以塗銷。又
    查原告曾於96年5 月3 日向被告乙○○○提示系爭不動產之
    買賣契約，因被告乙○○○將系爭不動產所有權等文件放置
    於被告丁○○住所，乃致遭被告丁○○私自假藉贈與名義辦
    理移轉登記，實則被告乙○○○與被告丁○○之間並無贈與
    契約存在，被告丁○○受讓系爭不動產係無法律上之原因而
    受有利益，且故意不法侵害被告乙○○○對系爭不動產之所
    有權，被告乙○○○怠於行使權利請求被告丁○○塗銷移轉
    登記，原告為保全債權，自得備位主張依民法第242 條規定
    ，以自己之名義代位被告乙○○○請求被告丁○○塗銷系爭
    不動產之所有權移轉登記等語。並先位聲明：(一)被告乙○○○與被告丁○○間於民國96年7 月12日就系爭不動產所為之
    贈與債權行為及於同年7 月18日所為所有權移轉登記之物權
    行為應予撤銷。(二)被告丁○○於96年7 月18日以贈與為登記
    原因，就系爭不動產於臺北縣中和地政事務所所為之所有權
    移轉登記應與塗銷。備位聲明：被告丁○○應將系爭不動產
    於96年7 月18日經臺北縣中和地政事務所所為之所有權移轉
    登記塗銷。
三、被告乙○○○以：原告誆稱游淑卿於96年3 月6 日將系爭不
    動產出售與原告云云，被告毫無所知，亦未見原告提示，且
    游淑卿於96年3 月6 日病況危急，癱瘓於床，無法自理，亦
    無表達能力，原告所提買賣契約，顯係無稽等語，資為抗辯
    。並聲明：原告之訴駁回。
四、被告丁○○則以：游淑卿因罹患子宮頸癌，於96年3 月10日
    晚上9 時45分許死亡，其於同年3 月6 日病情已至為嚴重，
    不可能與原告簽定系爭買賣契約，且原告主張買賣價金係以
    其於94年間代游淑卿繳納之貸款抵付云云，並未據原告舉證
    證明，故原告與游淑卿之間並無買賣關係存在，被告乙○○○將系爭不動產贈與被告丁○○為真實，原告自不得依民法
    第244 條第1 項規定請求撤銷系爭不動產以贈與為原因之所
    有權移轉登記，等語，資為抗辯。並聲明：原告之訴駁回。
五、兩造不爭執之事實：系爭不動產原為訴外人游淑卿所有，游
    淑卿於96年3 月10日死亡，被告乙○○○為其唯一繼承人，
    及被告乙○○○於96年7 月18日以贈與為原因將系爭不動產
    所有權移轉登記與被告丁○○之事實，為兩造所不爭執，並
    有原告提出之土地及建物登記簿謄本各1 件為證，堪信為真
    實。
六、得心證之理由：
（一）按債務人所為之無償行為，有害及債權者，債權人得聲請
      法院撤銷之。債務人所為之有償行為，於行為時明知有損
      害於債權人之權利者，以受益人於受益時亦知其情事者為
      限，債權人得聲請法院撤銷之，民法第244 條第1 項、第
      2 項固訂有明文；惟按撤銷權以保障全體債權人之利益為
      目的，非為確保特定債權而設，故民國88年4 月21日修正
      民法第244 條乃增訂第3 項規定：「債務人之行為非以財
      產為標的，或僅有害於以給付特定物為標的之債權者，不
      適用前二項之規定。」亦即不得僅為保全特定債權而行使
      撤銷權。本件原告主張游淑卿於96年3 月6 日將系爭不動
      產出售予原告，然尚未辦理過戶前即死亡，被告乙○○○
      為其唯一繼承人，當然繼承游淑卿對於原告之債務，原告
      對被告乙○○○有請求系爭不動產所有權移轉登記之債權
      ，被告就系爭不動產之所有權移轉行為，使原告之權利受
      損等語，依其主張之事實，被告乙○○○之贈與行為，顯
      僅係有害於原告以請求移轉系爭不動產（即特定物）為標
      的之債權。
（二）且按債權人行使民法第244 條所規定之撤銷訴權，須債務
      人之行為有損害於債權人之權利者，始得為之，如債務人
      除該無償贈與之物外，尚有其他財產足以清償所負之其他
      一切債務，自仍不容債權人任意對該無償行為行使撤銷訴
      權。經查被告乙○○○除系爭不動產外，名下另有坐落臺
      北縣永和市○○段387 地號土地應有部分四分之一及坐落
      土地上建物即門牌號碼臺北縣永和市○○路104 巷10號2
      樓房屋1 棟，土地公告現值及房屋課稅現值即分別達279
      萬2,475 元及34萬2,400 元，另有投資一筆100 萬元，財
      產總額達413 萬4,875 元，95年度另有營利及股利所得3
      萬1,266 元，有本院依職權查詢之稅務電子閘門財產所得
      調件明細表在卷可憑。而原告主張其向游淑卿買受系爭不
      動產之價金為310 萬元，故原告縱因被告乙○○○贈與系
      爭不動產與被告丁○○而受有損害，其損害僅310 萬元，
      依上說明，被告乙○○○尚有其他財產足供清償所負債務
      ，原告自不得僅為保全其以請求移轉系爭不動產（即特定
      物）為標的之債權，而主張撤銷被告間之贈與行為。
（三）從而原告依民法第244 條規定請求撤銷被告間就系爭不動
      產之贈與行為，並請求被告丁○○將系爭不動產所有權移
      轉登記塗銷，為無理由。
（四）原告另備位主張系爭不動產係被告丁○○私自假藉贈與名
      義辦理移轉登記，被告間並無贈與契約存在，被告丁○○
      故意不法侵害被告乙○○○對於系爭不動產之權利，爰追
      加依民法第242 條規定代位被告乙○○○請求被告丁○○
      塗銷系爭不動產所有權移轉登記部分，查原告就此雖提出
      錄音譯文1 份為證，惟依該錄音譯文所載乙○○○與丙○○對話時縱曾謂：「我跟你講，他（丁○○）叫代書來說
      3 樓給他，我是有答應他160 萬看你要繳嗎？你若沒錢，
      房契給我，我來去合庫借，借160 萬先還這裡，以後我再
      來還，他就不肯，等我簽好了，他才不肯.... 」 、「我
      有向代書要名片回來，叫阿三和代書講慢一點那個.....
      代書就停下來不敢辦」等語，然該譯文僅係截取當事人間
      片段對話之內容，並不能證明被告間於96年7 月18日辦理
      系爭不動產移轉登記時，無贈與契約關係存在之事實；且
      被告乙○○○於所提之答辯狀中從未否認贈與系爭不動產
      與被告丁○○之事實，其訴訟代理人丙○○到場就此亦未
      為爭執，原告片面主張被告間無贈與關係云云，實屬無憑
      。故原告主張被告丁○○故意侵害被告乙○○○對系爭不
      動產之所有權，依民法第242 條規定代位被告乙○○○請
      求被告丁○○塗銷系爭不動產所有權移轉登記云云，為無
      理由，應予駁回。
七、綜上所述，原告先位之訴主張被告間就系爭不動產之贈與行
    為侵害其權利，依民法第244 條規定請求撤銷被告間就系爭
    不動產之贈與行為，並請求被告丁○○將系爭不動產所有權
    移轉登記塗銷，為無理由；原告備位之訴主張被告丁○○私
    自假藉名義辦理系爭不動產所有權移轉登記，故意侵害被告
    乙○○○對系爭不動產之所有權，依民法第242 條規定代位
    被告乙○○○請求被告丁○○塗銷系爭不動產所有權移轉登
    記云云，亦無理由，均應予駁回。。
八、本件事證已臻明確，兩造其餘主張陳述及所提之證據，均毋
    庸再予審酌，附此敘明。
九、訴訟費用負擔之依據：民事訴訟法第78條。
中    華    民    國    97    年    6     月    19    日
                  民事第三庭    法  官  許月珍
以上正本係照原本作成
如對本判決上訴，須於判決送達後20日內向本院提出上訴狀
中    華    民    國    97    年    6     月    20    日
                                書記官  劉昌明


司法院資訊處製作；財團法人民間司法改革基金會備份。
